【裁判字號】    92,訴,2108
【裁判日期】    921114
【裁判案由】    撤銷贈與
【裁判全文】
臺灣高雄地方法院民事判決  九十二年度訴字第二一○八號
    原      告  高雄縣岡山鎮農會
    法定代理人  陳清源
    訴訟代理人  邱明政律師
    被      告  丙○○        .
                乙○○        .
    共      同  鄭曉東律師
    訴訟代理人
                魏緒孟律師
右當事人間撤銷贈與事件，經本院於民國九十二年十月十七日言詞辯論終結，判決如
左：
    主      文
原告之訴駁回。
訴訟費用由原告負擔。
    事實及理由
一、本件原告起訴主張被告丙○○於民國下同八十一年五月八日、八十四年四月二十
    四日、八十六年一月七日分別向伊借款新台幣（下同）七百萬元、五百萬元、三
    百萬元，嗣其因未依約繳息，經伊依督促程序向鈞院聲請核發支付命令後並均告
    確定，詎被告丙○○為圖脫免還款責任，竟於八十九年四月九日將其所有座落高
    雄縣燕巢鄉○○段第一九五地號土地（地目田，面積五四三二點五平方公尺，權
    利範圍四分之一）及其上門牌編號高雄縣燕巢鄉○○路七六七號鋼造農產品初級
    加工室乙棟（面積三一四點三六平方公尺）等不動產無償贈與其子即被告乙○○
    ，並於同年五月四日以贈與為登記原因而辨理所有權移轉登記完畢，今兩造所為
    上開無償行為業已害及伊所有上開借款債權之追償，而被告丙○○指稱與另五人
    共同出資購買系爭不動產非惟與本件無關，甚且與被告乙○○先前主張由五人全
    體出資信託登記於被告丙○○名下明顯不實，況其等主張與所謂委任人間究係信
    託或委任關係亦與本件無涉，為此乃依民法第二百四十四條之規定，請求判令被
    告丙○○就上開房地所為之贈與行為應予撤銷，並其所有權移轉登記應予塗銷。
二、被告則以系爭房地前為所有權人訴外人王民發持向原告抵押借款，嗣訴外人王民
    發於八十四年底死亡而由其妻甲○○○繼承財產及債務，惟訴外人甲○○○因無
    力清償貸款，任該借款連帶保證人之被告丙○○為求順利償債，乃於八十五、八
    十六年間邀集訴外人蔡麗卿、蔡正雄、蔡正旗、楊親吉、盧榮祥與其各出資二百
    十萬元、四百二十萬元、四百二十萬元、四百二十萬元、四百二十萬元、二百十
    萬元而共向訴外人甲○○○購買系爭土地，俾使其得以土地價款清償借款債務，
    因該土地係屬農地，而集資人中僅有被告丙○○具自耕農身分，故乃委由被告丙○○為系爭房地之登記所有權人，後各委任人於八十九年四月間乃指示被告丙○○將系爭土地移轉登記於被告乙○○名下以利處理，此在形式上似減少被告丙○○之積極財產，惟此同時亦係減少其債務，此移轉行為自非屬詐害行為，且原告
    對被告丙○○所有之債權業有抵押權設定之擔保，其債權既得就擔保物賣得之價
    金優先受償，其債權已獲得保障，況執行之房屋經多次拍賣後底價一降再降，其
    價格已非關拍賣房地之真正價值，尚難僅以減價拍賣無人應買即認該擔保不動產
    之價值遠低於減價拍賣之底價，原告自仍須證明其擔保物之價值低於其債權總額
    ，今原告既未能舉證證明，其自不得主張行使撤銷權，原告請求撤銷系爭房地之
    贈與行為，並塗銷其所有權移轉之登記自屬無據，爰聲明求為判決駁回原告之訴
    。
三、本件原告主張被告丙○○於前乃分別向伊借款計一千五百萬元，嗣因其未依約繳
    息，伊乃依督促程序向本院聲請核發支付命令均告確定，詎被告丙○○於此後竟
    於八十九年四月九日將其所有上開房地等不動產無償贈與其子即被告乙○○，並
    於同年五月四日以贈與為登記原因而辨理所有權移轉登記完畢等情，此有其所提
    出之與所述相符之本院九十年度促字第二○五九三、二○五九四、二○五九五號
    支付命令暨確定證明書、土地暨建築改良物登記簿謄本、土地暨建物登記謄本等
    件為證，被告於此亦不爭執而堪信原告此部分之主張為真實，惟被告則另以前揭
    情詞置辯。經查：
    (1)、按債務人所為之無償行為，須有害及債權者，債權人始得聲請法院撤銷之，
        故有害及債權之事實，必須於行為時存在，倘債務人於行為時仍有足以清償
        債務之財產，僅因日後之經濟變動，致債務人財產減少者，尚難認該行為係
        有害債權之行為，另撤銷權之行使，旨在保全債務人之責任財產，以確保債
        權人之債權，僅於債務人之行為，致債權人之債權不能獲得滿足，始得行使
        之，倘債務人之資產，尚足以清償其所負債務，或對於設定有擔保物權之債
        權，其擔保物之價值超過其債權額，該擔保物所擔保之債權，既得就擔保物
        賣得之價金優先受償，則其債權即已獲得保障，債權人自不得行使撤銷權，
        以兼顧債權人之利益及第三人權益之保護，最高法院七十七年度台上字第七
        八四號、八十八年度台上字第一五○四號分別著有判決。是債務人於為無償
        行為之時，若債權人之債權係設有擔保物權者，且其擔保物之價值於斯時亦
        超過其債權額，則其債權即已獲得保障，如日後因經濟變動致債務人財產減
        少者，尚難認該行為係有害債權之行為，債權人自尚不得行使撤銷權甚明。
    (2)、本件原告對被告丙○○所有上開七百萬元、五百萬元、三百萬元借款債權，
        乃分別由被告丙○○提供其所有座落高雄縣燕巢鄉○○段第一五五地號、同
        鄉○○段第九七七地號、田寮鄉○○段第一三二之二地號土地各予原告設定
        本金最高限額八百四十萬元、六百萬元、三百六十萬元之抵押權以為擔保，
        而原告乃於九十年一月十日始以被告丙○○積欠其上開五百萬元借款未償而
        執本院八十九年度拍字第二○七六號拍賣抵押物裁定聲請就前該燕巢鄉○○
        段第九七七地號土地之擔保物為強制執行，而該土地於鑑價時乃經鑑定機關
        估鑑為五百八十六萬六千零四十元，並經本院執行處以總價五百八十七萬元
        定其第一次拍賣底價乙節，此有土地登記謄本等件在卷可稽，並經本院調閱
        本院九十年度執字第一六○八號拍賣抵押物執行卷宗查明無訛，是原告所有
        上開借款債權乃均係設有擔保物權之債權，其原即得就擔保物賣得之價金優
        先受償而均已獲得保障，而該諸抵押土地，如其中之燕巢鄉○○段第九七七
        地號土地，於被告丙○○為系爭贈與行為後之一年，其鑑定價格乃仍高於其
        所擔保之借款債權額，餘之二筆土地以其各公告現值或所處地理位置與之換
        算（安西段九七七地號之公告現值為二百三十二萬餘元，海城段一五五地號
        之公告現值為二百八十四萬餘元，田寮段一三二之二地號之公告現值為三百
        九十六萬餘元，其中之田寮段僅依公告現值計算即逾擔保金額，同位燕巢鄉
        ○○○段則以與安西段相同換算率之公告現值之二點五倍計算），其價值於
        八十九年四月間時（八十九年之經濟景氣亦優於九十年）應亦均超過其各所
        擔保之借款債權額，今債務人之被告丙○○於為系爭無償贈與行為之時，債
        權人之原告所有上開借款之各擔保物權之價值既均超過其債權額，其債權於
        斯時自均已獲得保障，自不得以一年後實行抵押權時因社會經濟變動而致市
        場交易價值遽貶使被告丙○○之現實財產減少始謂先前所為者即為詐害行為
        ，且系爭房地乃係被告丙○○與訴外人蔡麗卿、蔡正雄、蔡正旗、楊親吉、
        盧榮祥等人於八十六年間各出資二百十萬元、二百十萬元、四百二十萬元、
        四百二十萬元、四百二十萬元、四百二十萬元集資購買而登記於具自耕農身
        分之被告丙○○名下，嗣其他出資人為保障權利始於八十九年四月間決議將
        系爭房地移轉登記於被告乙○○名下以利處理，此業據證人蔡麗卿、蔡正雄
        、蔡正旗、楊親吉到庭證述在卷，並核與被告所提岡山鎮農會交易明細表、
        及投資憑證等件相符，是被告丙○○所為系爭無償行為於形式上雖係減少其
        積極財產，惟其一方面亦係減少其所負嗣應返還土地之消極債務，此對於此
        僅屬通債權人之原告而言，亦難謂為詐害行為，況系爭土地乃屬共有農地，
        原共有人之被告丙○○縱得分割取得，依其應有部分計算亦僅得分得一千三
        百五十八餘平方公尺，而被告丙○○就此實質之出資權利僅為十分之一，就
        此贈與行為縱得撤銷，其亦因違農業發展條例第十六條規定而無從分割以為
        部分撤銷，原告主張被告間乃有詐害行為而得將其債權及物權行為併予撤銷
        云云尚屬無據。
    綜上所述，本件被告丙○○為系爭贈與行為時並無詐害原告所有具擔保物權債權
    之行為，且其所為亦係減少其應負之消極債務而難謂為詐害行為，是被告丙○○
    所為既未害及原告債權，從而原告依民法第二百四十四條第一項規定請求撤銷被
    告丙○○與被告乙○○間就上開房地所為之贈與行為，並將上開房地之所有權移
    轉登記予以塗銷，依法尚屬無據，自應予以駁回。
四、本件為判決基礎之法律關係已臻明確，兩造其餘之攻擊防禦方法核與判決結果不
    生影響，毋庸一一論列，併此敘明。
五、據上論結，本件原告之訴為無理由，合依民事訴訟法第七十八條，判決如主文。
中      華      民      國    九十二    年     十一     月     十四     日
                              民事第五庭
~B法  官  黃  宏  欽
右為正本係照原本作成。
如不服本判決，應於判決送達後廿日內，向本院提出上訴狀並表明上訴理由，如於本
判決宣示後送達前提起上訴者，應於判決送達後十日內補提上訴理由書（須附繕本）。
中      華      民      國    九十二    年     十一     月      十四    日
~B法院書記官  史華齡


司法院資訊處製作；財團法人民間司法改革基金會備份。
